ACORDAO-COMPLETO-2529352

ACÓRDÃO 737/2022 ATA 12/2022 - PLENÁRIO

VISTOS, relatados e discutidos estes autos de recursos de reconsideração interpostos contra o Acórdão 1402/2020-TCU-Plenário, retificado pelo Acórdão 2881/2020-TCU-Plenário, proferido em tomada de contas especial,
	ACORDAM os Ministros do Tribunal de Contas da União, reunidos em sessão do Plenário, ante as razões expostas pelo relator, em:
	9.1. conhecer dos presentes recursos de reconsideração, nos termos dos artigos 32, inciso I, e 33 da Lei 8.443/1992, para, no mérito, dar-lhes provimento, de forma a:
9.1.1. tornar insubsistente o subitem 9.1. do Acórdão 1402/2020-TCU-Plenário;
9.1.2. nos termos do art. 20 da Lei 8.443/1992, considerar iliquidáveis as contas referentes aos srs. Marcelo Lobo de Oliveira Figueiredo e Ayrton José Ferreira Filho;
9.2 de acordo com o enunciado 145 da Súmula da Jurisprudência predominante do TCU, retificar a composição de débito desta TCE da seguinte forma (Acórdão 2881/2020-TCU-Plenário) : 
- onde se lê:
	Data da ocorrência
	Valor (R$) 

	30/7/2005
	13.097,55

	30/7/2005
	2.619,51

- leia-se:
	Data da ocorrência
	Valor (R$) 

	30/7/2005
	13.097,49

	30/7/2005
	2.619,49

9.3. dar ciência desta deliberação aos recorrentes.

Recursos de reconsideração interpostos contra acórdão que julgou irregulares as contas dos recorrentes em razão de irregularidades envolvendo contrato de financiamento da Eletrobras.

Centrais Elétricas Brasileiras S. A.

3. Interessados/Responsáveis/Recorrentes:
3.1. Responsáveis: Ayrton José Ferreira Filho (XXX.797.467-XX); Elma Eletricidade de Mato Grosso Ltda. (36.971.851/0001-29); Marcelo Lobo de Oliveira Figueiredo (XXX.507.467-XX).
3.2. Recorrentes: Ayrton José Ferreira Filho (XXX.797.467-XX); Marcelo Lobo de Oliveira Figueiredo (XXX.507.467-XX)..

13.1. Ministros presentes: Bruno Dantas (na Presidência), Benjamin Zymler (Relator), Augusto Nardes, Aroldo Cedraz, Jorge Oliveira e Antonio Anastasia.
13.2. Ministro-Substituto convocado: Augusto Sherman Cavalcanti.
13.3. Ministros-Substitutos presentes: Marcos Bemquerer Costa e Weder de Oliveira.

BENJAMIN ZYMLER

Ministro Raimundo Carreiro.

Trata-se de recursos de reconsideração interpostos pelos srs. Ayrton José Ferreira Filho, então chefe da divisão de contencioso das Centrais Elétricas Brasileiras S.A. - Eletrobras (período de 5/12/2002 a 31/10/2005) , e Marcelo Lobo de Oliveira Figueiredo, então chefe do departamento jurídico da Eletrobras e responsável pela supervisão da divisão de contencioso (período de 15/6/2004 a 23/4/2006) , contra o Acórdão 1402/2020-TCU-Plenário, proferido em tomada de contas especial (peças 127, 142 e 143) .
2.	A tomada de contas especial foi instaurada para apurar responsabilidades pelas irregularidades envolvendo o contrato de financiamento ECF 2030/2000 da Eletrobras com a Elma Eletricidade de Mato Grosso Ltda., utilizando recursos da Reserva Geral de Reversão (RGR) para a construção da Pequena Central Hidrelétrica (PCH) Ponte de Pedra, que resultou em prejuízo ao Erário no valor histórico de R$ 5.846.745,45 (peça 37, p. 2-4) .
3.	Os responsáveis foram instados a se manifestar nos seguintes termos:
	"a) Elma Eletricidade de Mato Grosso Ltda.: inadimplência da empresa mutuária em relação às suas obrigações no âmbito do contrato de financiamento ECF 2030/00, de 31/8/2000, concedido pela Eletrobras para a construção da PCH Ponte de Pedra, deixando de pagar as parcelas devidas do principal e encargos estabelecidos em contrato, infringindo diretamente as cláusulas onze (amortização) , sexta (juros) e sétima (taxa de administração) do referido ajuste, concorrendo diretamente para o dano ao erário verificado e sendo a única e efetiva beneficiária da apropriação indevida dos recursos do financiamento obtido junto à Eletrobras;
	b) Sr. Ayrton José Ferreira: não adoção, na condição de Chefe da Divisão de Contencioso da Eletrobras, de providências efetivas e tempestivas para moção de ação cível de cobrança contra a empresa Elma Eletricidade de Mato Grosso Ltda., em contrariedade à determinação contida na Resolução da Diretoria Executiva da Eletrobras - RES 876/2004; e
	c) Sr. Marcelo Lobo de Oliveira Figueiredo: não adoção, na condição de Chefe do Departamento Jurídico da Eletrobras e responsável pela supervisão da Divisão de Contencioso, de providências efetivas e tempestivas para moção de ação cível de cobrança contra a empresa Elma Eletricidade de Mato Grosso Ltda., em contrariedade à determinação contida na Resolução da Diretoria Executiva da Eletrobras - RES 876/2004."
4.	Mediante o referido acórdão, a empresa foi condenada em débito pelo valor histórico de R$ 5.846.745,45, porém sem a aplicação de multa, ante a prescrição da pretensão punitiva do TCU (entre a data da configuração do dano aos cofres da Eletrobras - caracterização da inadimplência da Elma em 30/12/2002 - e a data em que foi ordenada a citação da empresa - 25/5/2018 - transcorreram mais de 10 anos) (peças, 54, 128, p. 3 e 4) .
5.	O parecer da unidade técnica, acatado pelo Relator a quo, assim delineou a responsabilidade dessa empresa:
	"A real causa do dano aos cofres da Eletrobras não está na omissão, por parte dos responsáveis, de moção de ação judicial em desfavor da empresa Elma Eletricidade de Mato Grosso Ltda., mas sim no inadimplemento contratual daquela empresa, motivado, fundamentalmente, pelo insucesso do empreendimento da construção da PCH Ponte de Pedra. Com efeito, o empreendimento foi frustrado, em parte, por desídia da Agência Nacional de Energia Elétrica - Aneel, ao aprovar o projeto de construção sobre terras indígenas, e, em parte, por erro cometido pela própria Eletrobras, ao celebrar um contrato de financiamento com empresa cujos sócios não gozavam de boa reputação no mercado e que tinha reduzida capacidade econômico-financeira para honrar os compromissos assumidos com a estatal;" (peça 129, p. 121) (grifou-se) .
6.	No acórdão recorrido, o Tribunal julgou irregulares as contas dos recorrentes de acordo com os seguintes fundamentos:
	"ao não ajuizarem ação de cobrança contra a empresa Elma, contrariando determinação da Diretoria Executiva da Eletrobras (Resolução 876/2004) , os responsáveis praticaram ato de gestão ilegítimo, o que conduz a que suas contas sejam julgadas irregulares, com base no art. 16, inciso III, alínea "b" da Lei 8.443/1992, com a consequente aplicação da multa prevista no art. 58, inciso I do mesmo diploma legal."  (voto condutor do Acórdão 1402/2020-TCU-Plenário) (peça 128, p. 2) .
7.	Não houve a imputação de débito aos gestores, pois entendeu-se que "a real causa do dano aos cofres da Eletrobras não está na omissão, por parte dos responsáveis, de moção de ação judicial em desfavor da empresa Elma, mas sim no inadimplemento contratual daquela empresa, motivado, fundamentalmente, pelo insucesso do empreendimento" (voto condutor do Acórdão 1402/2020-TCU-Plenário) (peça 128, p. 2) .
8.	Não houve a aplicação de sanção aos recorrentes em razão da ocorrência da prescrição da pretensão punitiva (entre a data da configuração da conduta ilícita - descumprimento da Resolução 876/2004 de 17/11/2004 -- e a data em que foi ordenada a citação da empresa - 25/5/2018 - transcorreram mais de 10 anos) (peças, 54, 128, p. 3 e 4) .
9.	Depois de se manifestar pelo conhecimento do recurso, o auditor da Secretaria de Recursos, com o respaldo do titular da subunidade, assim se manifestou quanto ao mérito: 
	"EXAME TÉCNICO
4.	Delimitação
4.1.	Constitui objeto do presente recurso definir as seguintes questões:
	a) preliminar:
	a.1) prescrição do dano ao erário;
	a.2) cerceamento de defesa;
	a.3) prescrição incidente no julgamento das contas;
	b) mérito:
	b.1) não cabimento da irregularidade das contas;
	b.2) ocorrência de boa-fé; e
	b.3) ausência de má-fé.
4.2.	Registra-se que o presente exame atentará para a questão da responsabilidade subjetiva com base na Lei 13.655/2018 (Lei de Introdução às Normas do Direito Brasileiro - LINDB) , mormente no que concerne aos seus arts. 22 e 28. 
Preliminares
5.	Prescrição do dano ao erário
5.1.	Ainda que os recorrentes não tenham pugnado acerca da temática "prescrição do ressarcimento ao erário", tem-se que essa deve ser examinada nestes autos por se tratar de questão de ordem pública.
5.2.	A prescrição do dano ao erário assume particular relevância, dado o recente julgamento, pelo STF, do RE 636.886 (tema 899 da repercussão geral) . Os significativos impactos deste julgamento foram objeto de análise pela Secretaria de Recursos (Serur) nos autos do TC Processo 027.624/2018-8. Por economia processual, juntou-se a estes autos (peça 172) cópia do exame e do pronunciamento da unidade emitidos pela Serur naquele processo, em que foram fundamentadas as seguintes premissas, que serão consideradas no presente exame:
	a) pela jurisprudência até então vigente, a pretensão punitiva exercida pelo Tribunal de Contas estava sujeita à prescrição, regida pelos critérios fixados no Acórdão 1441/2016-TCU-Plenário, redator Ministro WALTON ALENCAR RODRIGUES.  Já quanto ao débito, a ação de ressarcimento era considerada imprescritível, por expressa previsão do art. 37, § 5º, da Constituição Federal. No entanto, ao julgar o RE 636.886, o STF conferiu nova interpretação a esse dispositivo, fixando a tese de que "é prescritível a pretensão de ressarcimento ao erário fundada em decisão de Tribunal de Contas";
	b) embora o RE 636.886 tenha por objeto a execução de acórdão condenatório proferido pelo TCU, a interpretação conferida pelo STF ao art. 37, § 5º, da Constituição, afeta a ação de ressarcimento como um todo, abrangendo não só a execução, mas também a pretensão condenatória. E, ao contrário da decisão proferida no julgamento do tema 897 (RE 852.475) , no tema 899, relativo à atuação do Tribunal de Contas, a conclusão de que a pretensão de ressarcimento é prescritível foi estabelecida de forma categórica, sem ressalvar as condutas dolosas qualificáveis como ato de improbidade;
	c) as pretensões punitiva e de ressarcimento devem observar o mesmo regime na atividade de controle externo, dado o objetivo comum da prescrição, de fixar prazo para o Tribunal de Contas agir, buscando caracterizar o ilícito, identificar seu autor, dimensionar as consequências da conduta (em especial, a quantificação do dano) e impor as consequências legais, independentemente do fato de tais consequências terem natureza punitiva ou ressarcitória;
	d) o Código Civil e a Lei 9.873/1999 constituem as duas alternativas que, de forma mais consistente, polarizam os debates acerca do regime de prescrição a ser observado no processo de controle externo. Não obstante a relevância dos fundamentos utilizados no Acórdão 1441/2016-TCU-Plenário, favoráveis à aplicação do Código Civil (Lei 10.406/2002) , a Lei 9.873/1999 adota balizas usuais no âmbito do direito público, prevê causas de interrupção em tudo compatíveis com o processo de controle externo e já vem sendo utilizada pelo STF para limitar o exercício da pretensão punitiva pelo TCU, em decisões posteriores ao Acórdão 1441/2016-TCU-Plenário. Assim, até que sobrevenha norma específica, entende-se que a prescrição das medidas de ressarcimento a cargo do tribunal de contas deve observar o regime Lei 9.873/1999;
	e) considerando, porém, que o acórdão proferido no RE 636.886 encontra-se embargado, não é recomendável reconhecer a prescrição desde logo, ante a possibilidade de esclarecimento da decisão em sentido diverso do ora defendido (notadamente quanto aos atos dolosos) ou mesmo a modulação de seus efeitos, para preservar as ações de controle instauradas com base no entendimento jurisprudencial até então vigente; e
	f) assim, nos casos em que a prescrição não tenha ocorrido por nenhum dos dois regimes (Código Civil ou Lei 9.873/1999) , o desfecho do processo não se alterará, qualquer que seja a premissa adotada (imprescritibilidade, prescritibilidade pelo Código Civil ou pela Lei 9.873/1999) , viabilizando-se o imediato julgamento. Já nas situações em que a pretensão de ressarcimento esteja prescrita por algum dos dois regimes, ou por ambos, é recomendável que o julgamento do processo seja sobrestado, até ulterior deliberação do Tribunal. 
5.3.	As manifestações da Serur juntadas à peça 172 foram elaboradas quando ainda não estava disponibilizado o inteiro teor do acórdão do RE 636.886. Em nova análise após a publicação da decisão (DJe de 24/6/2020) , inclusive mediante o cotejo com os demais votos proferidos no julgamento, conclui-se pela subsistência das premissas indicadas acima, cabendo destacar dois aspectos relevantes.
5.4.	O primeiro diz respeito à ressalva aos atos dolosos de improbidade. Observa-se que tanto na manifestação do TCU, como amicus curiae (peça 35 do RE 636.886) , como na manifestação do Ministério Público Federal na condição de fiscal da ordem jurídica (peça 38 do RE 636.886) , o tema 897 foi invocado com o fim de preservar a atuação dos tribunais de contas no caso de prejuízos causados dolosamente, mediante condutas típicas de improbidade administrativa. Todavia, o pedido não foi acolhido. No ponto, não houve divergência quanto ao entendimento do relator, de que "as razões que levaram a maioria da Corte a estabelecer excepcional hipótese de imprescritibilidade, no tema 897, não estão presentes em relação as decisões do Tribunal de Contas que resultem imputação de débito ou multa".
5.5.	O segundo aspecto diz respeito à não incidência do Código Civil no regime de prescrição do ressarcimento. Nos votos em que a questão do prazo prescricional foi abordada, a referência foi sempre ao prazo quinquenal, usualmente adotado pelas normas de direito público.
5.6.	Com essas explicações adicionais, passa-se à análise da prescrição no caso em exame, considerando-se as premissas indicadas anteriormente.
5.7.	Quanto à análise da prescrição segundo os critérios do Acórdão 1441/2016-TCU-Plenário, a prescrição da pretensão punitiva e do débito subordinam-se ao prazo geral de dez anos (art. 205 da Lei 10.406/2002 - Código Civil) , contado a partir da data da ocorrência do fato e interrompido pelo ato que ordenar a citação, a audiência ou a oitiva da parte. A presente TCE refere-se à irregularidade de inadimplemento do financiamento concedido pela Eletrobras à empresa Elma Eletricidade de Mato Grosso Ltda., para a construção da PCH Ponte de Pedra (Contrato ECF 2030/2000) . No caso concreto, a inadimplência ocorreu a partir de 31/1/2003, haja vista que a data de vencimento da primeira parcela não paga ocorreu em 30/1/2003 (peças 5, p. 76-86, 122-128 e 142; 29, p. 82; 37, p. 2-4; 51, p. 1, 5, 9 e 18) , devendo-se considerar, nesse ponto, o previsto n art. 1425, inciso III, do Código Civil (Lei 10.406/2002) .
5.8.		O ato ordenatório da citação que interrompe a fruição do prazo data de 25/5/2018 (peça 54) . Logo, verifica-se a incidência do prazo decenal de prescrição previsto no art. 205 do Código Civil entre a data da ocorrência do fato e interrompido pelo ato que ordenou a citação.
5.9.	No que concerne à análise da prescrição pelo regime da Lei 9.873/1999, é preciso considerar os seguintes parâmetros:
	a) Termo inicial: 
	a.1) a Lei 9.873/1999, art. 1º, traz previsão expressa a respeito do início doprazo em se tratando de infração instantânea. Nesta hipótese, a prescrição começa a correr da data da prática do fato;
		a.2) considerando que, no presente caso, a irregularidade refere-se ao inadimplemento do financiamento concedido pela Eletrobras à empresa Elma Eletricidade de Mato Grosso Ltda., para a construção da PCH Ponte de Pedra (Contrato ECF 2030/2000) , tem-se que o termo inicial é a data do início da mora, qual seja, 31/1/2003 (peças 5, p. 76-86, 122-128 e 142; 29, p. 82; 37, p. 2-4; 51, p. 1, 5, 9 e 18) , devendo-se considerar, nesse ponto, o previsto no art. 1425, inciso III, do Código Civil (Lei 10.406/2002) ;
	b) Prazo:
	b.1) a Lei 9.873/1999 apresenta um prazo geral, de cinco anos (art. 1º) , e um prazo especial, previsto no art. 1º, § 2º, a saber: "quando o fato objeto da ação punitiva da Administração também constituir crime, a prescrição reger-se-á pelo prazo previsto na lei penal";
		c) interrupções por atos inequívocos de apuração dos fatos, sendo que 	no regime da Lei 9.873/1999, a prescrição se interrompe "por qualquer ato inequívoco, que importe apuração do fato" (art. 2º, II) . Tal diploma legal prevê como causas interruptivas: I - pela notificação ou citação do indiciado ou acusado, inclusive por meio de edital; II - por qualquer ato inequívoco, que importe apuração do fato; III - pela decisão condenatória recorrível; IV - por qualquer ato inequívoco que importe em manifestação expressa de tentativa de solução conciliatória no âmbito interno da administração pública federal. O exemplo típico, no caso em exame, são: (i) adoção de providências administrativas da Eletrobras para cobrança da dívida; (iii) auditoria do TCU; (iv) processo de representação no âmbito desta Corte de Contas; e (v) exame da TCE neste Tribunal. Com esse fundamento, a prescrição foi interrompida:
		c.1) em 17/11/2004, data da 	Resolução Eletrobras 876/2004, que autorizou a moção de uma ação cível de cobrança contra a empresa Elma Eletricidade de Mato Grosso Ltda. (peças 5, p. 142; 29, p. 82; e 51, p. 18) ; 
	c.2) em 20/9/2011, data de autuação do TC Processo 030.928/2011-7, que trata de auditoria na Eletrobras, com o objetivo de verificar a conformidade dos processos de financiamento com recursos da Reserva Global de Reversão (RGR) ;
	c.3) em 13/12/2011, data do Relatório de Fiscalização alusivo ao TC Processo 030.928/2011-7 (peças 78-80 do TC Processo 030.928/2011-7) ;
	c.4) em 22/5/2013, data da instrução de mérito da unidade técnica após análise de resposta à oitiva enviada à Eletrobras (peça 91 do TC Processo 030.928/2011-7) ;
	c.5) em 1º/4/2015, data do Acórdão 684/2015-TCU-Plenário, prolatado no bojo do TC Processo 030.928/2011-7 (peça 98 do TC Processo 030.928/2011-7) ;
	c.6) em 31/8/2015, data da instrução preliminar da unidade técnica de diligência, no bojo do TC Processo 007.946/2015-5 - representação autuada por determinação do item 9.4.2 do Acórdão 684/2015-TCU-Plenário a fim de examinar especificamente os casos de inadimplência nos seguintes financiamentos concedidos pela Eletrobras com recursos da RGR, identificados no âmbito destes autos: ELMA - ECF 2030/2000, ENERLESTE - ECF 2037/2000 e GLOBAL - ECF 1900/1999 (peças 12-13 do TC Processo 007.946/2015-5) ;
	c.7) em 23/5/2016, data da instrução preliminar da unidade técnica de inspeção, no bojo do TC Processo 007.946/2015-5 (peças 24-26 do TC Processo 007.946/2015-5) ;
	c.8) em 16/10/2017, data da instrução de mérito no bojo do TC Processo 007.946/2015-5 (peças 53-55 do TC Processo 007.946/2015-5) ;
	c.9) em 14/11/2017, data do Acórdão 2520/2017-TCU-Plenário, rel. Ministro JOSÉ MÚCIO MONTEIRO, por meio do qual julgou-se o TC Processo 007.946/2015-5 (peça 56 do TC Processo 007.946/2015-5) ;
	c.10) em 25/5/2018, data da instrução preliminar da unidade técnica de citação, no bojo deste processo - TCE instaurada por força do Acórdão 2520/2017-TCU-Plenário para apuração das responsabilidades pelas irregularidades envolvendo o contrato de financiamento ECF 2030/2000 da Eletrobras com a Elma Eletricidade de Mato Grosso Ltda., utilizando recursos da RGR (peças 53-54) ;
		c.11) em 18/3/2020, data da instrução de mérito da unidade técnica, no âmbito deste feito (peças 112-114) ;
			d) interrupções pela citação do responsável, sendo que 	 a prescrição também é interrompida "pela notificação ou citação do indiciado ou acusado, inclusive por meio de edital", nos termos do art. 2º, I, da Lei 9.873/1999. E, no regime dessa lei, a interrupção se dá pela citação propriamente dita, e não pelo despacho que a ordena. Com esse fundamento, houve a interrupção em 16/10/2018, com a citação válida da Elma Eletricidade de Mato Grosso Ltda. (peça 102) , salientando-se que essa é a única condenada em débito nesta TCE (peça 127) ;
	e) interrupção pela decisão condenatória recorrível (art. 2º, inciso III, da Lei 9.873/1999) , sendo que para esse fundamento, houve a interrupção em 3/6/2020, data da sessão em que foi proferido o acórdão condenatório (peça 127) . Essa interrupção é relevante, por estabelecer prazo para julgamento do recurso;
	f) da prescrição intercorrente:
	f.1) nos termos do art. 1º, § 1º, da Lei 9.873/1999, opera-se a prescrição intercorrente se o processo ficar paralisado por mais de três anos, aguardando "julgamento ou despacho";
	f.2) note-se que há uma correlação entre essa hipótese e as causas de interrupção da prescrição do art. 2º. Com efeito, uma vez interrompida a prescrição por alguma das hipóteses do art. 2º, o processo não pode ficar inativo, sem qualquer inovação processual relevante, por mais de três anos;
	f.3) trata-se de prazo específico, não se aplicando nem o prazo geral de cinco anos nem o prazo especial, da lei penal (§ 2º) . A finalidade da prescrição intercorrente, com seu prazo próprio, é a de assegurar a eficiência e celeridade nas apurações administrativas. Seria contrário a essa finalidade a paralisação injustificada do processo por período maior que o triênio estabelecido para a hipótese;
	f.4) a extrapolação do prazo de três anos, sem inovação relevante no processo, pode configurar negligência. Por isso, além de se operar a prescrição, deve-se promover a "apuração da responsabilidade funcional decorrente da paralisação, se for o caso";
	f.5) em muitas situações, o exame da prescrição intercorrente pode ficar prejudicado nos processos já em tramitação no TCU. Como a ação de ressarcimento era considerada imprescritível, as peças que compõem a tomada de contas especial, elencadas no art. 10 da Instrução Normativa-TCU 71/2012, não contemplam informações pormenorizadas quanto ao andamento do processo na fase interna, o que pode prejudicar a análise de eventual paralisação por mais de três anos;
	f.6) assim, caso o tribunal venha a adotar a sistemática da Lei 9.873/1999 para aferir a prescrição, convém avaliar, oportunamente, a possibilidade de ajustes na IN-TCU 71/2012, para que as tomadas de contas especiais encaminhadas ao tribunal contemplem informações sobre as interrupções ocorridas na fase interna do procedimento; e
	f.7) especificamente quanto a esta TCE, em que pese os indícios de ocorrência de prescrição intercorrente entre as causas "1" e "2" da alínea "c" retro, há que se sopesar que, como dito alhures (alínea f.5) , em muitas situações, o exame da prescrição intercorrente pode ficar prejudicado nos processos já em tramitação no TCU. Como a ação de ressarcimento era considerada imprescritível, as peças que compõem a tomada de contas especial, elencadas no art. 10 da Instrução Normativa-TCU 71/2012, não contemplam informações pormenorizadas quanto ao andamento do processo na fase interna, o que pode prejudicar a análise de eventual paralisação por mais de três anos. Desse modo, ante a insuficiência de elementos, considera-se, in casu, prejudicado o exame da prescrição intercorrente;
5.10.	Diante da análise da questão prescricional procedida nos itens 5.2 a 5.9 deste exame, conclui-se que ocorreu prescrição do dano ao erário com base nos critérios do Acórdão 1441/2016-TCU-Plenário.
5.11.	Não se mostra recomendável, porém, decidir, nesta ocasião, pela utilização de um ou outro regime, ante o cenário exposto, de que é possível o esclarecimento da decisão (oposição de embargos declaratórios) , em sentido diverso da compreensão ora defendida, ou mesmo a modulação de sua eficácia, para preservar as ações de controle instauradas com base no entendimento jurisprudencial então vigente. 
5.12.	Diante disso, propõe-se, em sede preliminar, que o julgamento do presente recurso de reconsideração seja sobrestado até o trânsito em julgado do RE 636.886 ou ulterior deliberação do Tribunal a respeito do tema.
5.13.	Por derradeiro, é importante mencionar que, em relação à multa relativa à irregularidade danosa ao erário, considerada prescrita pelo acórdão recorrido conforme relatado anteriormente, não é possível sua aplicação em recurso exclusivo do responsável. Ainda que a ocorrência da prescrição seja agora afastada, considerando-se as balizas da Lei 9.873/1999, o novo critério não pode ser aplicado para agravar a situação do recorrente, ante a proibição de reformatio in pejus.	
6.	Cerceamento de defesa
6.1.	Os recorrentes alegam que o incêndio ocorrido em 2004 na Eletrobras teria ocasionado mácula aos princípios da ampla defesa e do contraditório (peças 142, p. 22; e 143, p. 23) .
	Análise:
6.2.	De plano, refuta-se a tese dos Srs. Ayrton José Ferreira Filho e Marcelo Lobo de Oliveira Figueiredo. Com efeito, em que pese o advento do sinistro noticiado à peça 51, p. 1-13, tem-se que esse não pode servir de justificativa para a conduta omissiva dos recorrentes, haja vista as diversas providências administrativas adotadas pela Eletrobrás antes e depois do incêndio, conforme documentos às peças 5, p. 137, 142-143, 145; 6, p. 97-100; 7, p. 3-4, 7-8, 11, 13-16, 21-25; 26, p. 1, 12-15-16, 18-19; 29, p. 16-18; 34-38, p. 42-50, 52-54, 58-59, 65-69, 76, 80-82; 30, p. 1-4; 34; 38, p. 3-15 e 41; 39, p. 1-3, 5-7; 51, p. 1, 5, 9, 18, 21; 81, p. 14-16, 18, 20-22; e 106, p. 9, 17, 21-22) . 
6.3.	Ademais, os recorrentes não trouxeram aos autos elementos hábeis a demonstrar especificamente em que medida o incêndio teria prejudicado à ampla defesa e ao contraditório. Frise-se, diante de tal circunstância, que, à luz do Acórdão 3890/2017-TCU-Primeira Câmara, rel. Ministro WALTON ALENCAR RODRIGUES, cabe ao responsável o ônus de produzir defesa especificada, sob pena de presumirem-se verdadeiras as alegações de fato não impugnadas (art. 341 da Lei 13.105/2015) ; sendo que a defesa genérica produz efeitos semelhantes ao da revelia (art. 344 do CPC) , escapando à presunção de veracidade apenas as situações descritas no art. 345 do CPC, em especial a identificação de que as alegações formuladas são inverossímeis ou estão em contradição com prova dos autos.
7.	Prescrição incidente no julgamento das contas
7.1.	Os recorrentes apresentam a tese de que esta TCE deveria ser arquivada, haja vista o reconhecimento da prescrição da pretensão punitiva, tendo eles assim arguido (peças 142, p. 21-23; e 143, p. 22-23) :
	a) o fato de a decisão condenatória ter reconhecido a prescrição da pretensão punitiva implicaria no arquivamento das contas e não no julgamento pela irregularidade (peças 142, p. 21-23; e 143, p. 22-23) ; e 
	b) o julgamento pela irregularidade das contas seria uma punição, porquanto atingiria a honra, o histórico profissional e os direitos eleitorais do cidadão (peças 142, p. 22-23; e 143, p. 23) .
	Análise:
7.2.	Inicialmente, deve-se ressaltar que o reconhecimento da prescrição da pretensão punitiva do TCU atinge apenas as sanções previstas na Lei 8.443/1992, não constituindo impedimento para que contas sejam julgadas irregulares. Embora desse julgamento possa decorrer inelegibilidade, por força da LC 64/1990, esta não é pena, mas mero óbice ao exercício pleno da cidadania (Acórdão 676/2018-TCU-Plenário, rel. Ministro BENJAMIN ZYMLER; e 1644/2019-TCU-1ª Câmara, rel. Ministro BENJAMIN ZYMLER) . 
7.3.	Importa mencionar que a inclusão do nome do administrador público na lista de inelegíveis não configura punição. Compete à Justiça Eleitoral formular juízo de valor a respeito das irregularidades apontadas pelo Tribunal de Contas, decidindo se configuram ou não causa de inelegibilidade (Acórdão 1669/2007-TCU-Primeira Câmara, rel. Ministro VALMIR CAMPELO) . Nesse sentido, tem-se os Acórdão 456/2011-TCU-Plenário, rel. Ministro WALTON ALENCAR RODRIGUES; 779/2008-TCU-2ª Câmara, rel. Ministro BENJAMIN ZYMLER; 2139/2005-TCU-2ª Câmara, rel. Ministro UBIRATAN AGUIAR; e 1678/2005-TCU-1ª Câmara, rel. Ministro 	MARCOS VINICIOS VILAÇA. 
7.4.	Como se vê, o julgamento de contas não se confunde com a aplicação de sanções por parte do TCU. Deveras, o fato de a irregularidade de contas constituir-se em gravame não significa que essa deve ser tratada de maneira análoga às sanções, conforme se verifica, claramente, nos arts. 8º, 10, 15, 16, 17, 19, 56, 57, 58, 59, 60 e 61 da Lei 8.443/1992. Nesse diploma legal, revela-se essencial observar que existem capítulos específicos a tratar das sanções do TCU (Capítulo V) e do julgamento de contas "Capítulo I". 
7.5.	Ademais, tem-se que o julgamento de contas é prerrogativa constitucional do TCU para avaliação da gestão de administradores e demais responsáveis por dinheiros, bens e valores públicos da administração direta e indireta, incluídas as fundações e sociedades instituídas e mantidas pelo Poder Público federal, e as contas daqueles que derem causa a perda, extravio ou outra irregularidade de que resulte prejuízo ao erário público (art. 71, inciso II, da Constituição Federal) .
7.6.	Eventuais prejuízos pessoais (honra) e/ou profissionais (histórico profissional) advindos do julgamento das contas pela regularidade com ressalva ou irregularidade são questões que devem ser enfrentadas no âmbito do Poder Judiciário, porquanto são direitos subjetivos (relações privadas) que em nada se relacionam com o múnus público (diametralmente oposto à discricionariedade de compliance no âmbito de organizações privadas, a relações entre segurados e seguradoras, e a danos morais de indivíduos) . Contrario sensu, admitir que o julgamento das contas sujeitar-se-ia a prazo prescricional afrontaria a accountability pública e o próprio exercício do controle social. Nesse sentido, cabe trazer à baila trecho do voto condutor do Acórdão 676/2018-TCU-Plenário, rel. Ministro BENJAMIN ZYMLER, in verbis:
11. Nesse sentido, comungo do entendimento de que o julgamento das contas e a aplicação de sanções possuem natureza jurídica diversa e, portanto, não se confundem.
12. O julgamento das contas decorre do art. 71, inciso II, da Constituição Federal, segundo o qual compete ao TCU "julgar as contas dos administradores e demais responsáveis por dinheiros, bens e valores públicos da administração direta e indireta, incluídas as fundações e sociedades instituídas e mantidas pelo Poder Público federal, e as contas daqueles que derem causa a perda, extravio ou outra irregularidade de que resulte prejuízo ao erário público". Ao cumprir essa importante tarefa, pode o Tribunal considerar as contas regulares, regulares com ressalvas ou irregulares.
13. Esse julgamento não pode ser considerado propriamente como uma sanção, mas poderia, de alguma forma, restringir direitos civis dos administrados, ensejando a sua inelegibilidade, matéria que abordarei em tópico específico deste voto.
14. Suas consequências são diversas, podendo o Tribunal atestar a regularidade da aplicação de recursos públicos ou mesmo identificar falhas que, a depender de sua natureza, podem ensejar a aposição de ressalvas ou mesmo a irregularidade das contas.
15. E na hipótese de contas irregulares, pode o TCU aplicar, com amparo no art. 71, inciso VIII, da Constituição Federal, sanções previstas no Título VII da Lei 8.443, de 1992, as quais compreendem multas, decretação de inabilitação para o exercício de cargo em comissão ou função de confiança no âmbito da administração pública federal.
16. Nos termos do art. 37, § 5º, da Constituição Federal, é imprescritível a pretensão do Estado de promover ações de ressarcimento contra quem deu causa a prejuízo ao erário. Esse entendimento foi corroborado pelo Supremo Tribunal Federal - STF, que ao interpretar o referido dispositivo constitucional firmou a tese da imprescritibilidade das ações de reparação de dano movidas pelo Estado (Mandado de Segurança 26.210/2008, de relatoria do ministro Ricardo Lewandowski) .
17. É cediço que o Supremo Tribunal Federal reconheceu, recentemente, a Repercussão Geral de dois temas relacionados ao caso em tela - Temas 897 e 899 - através de acórdãos assim ementados, in verbis:
"ADMINISTRATIVO. RECURSO EXTRAORDINÁRIO. AÇÃO CIVIL PÚBLICA. ATO DE IMPROBIDADE ADMINISTRATIVA. PRETENSÃO DE RESSARCIMENTO AO ERÁRIO. PRESCRITIBILIDADE (ART. 37, § 5º, DA CONSTITUIÇÃO FEDERAL) . REPERCUSSÃO GERAL CONFIGURADA. 1. Possui repercussão geral a controvérsia relativa à prescritibilidade da pretensão de ressarcimento ao erário, em face de agentes públicos, em decorrência de suposto ato de improbidade administrativa. 2. Repercussão geral reconhecida." (RE 852475 RG, Relator: Min. TEORI ZAVASCKI, DJe 27.05.2016) ;
"ADMINISTRATIVO. RECURSO EXTRAORDINÁRIO. EXECUÇÃO FUNDADA EM ACÓRDÃO PROFERIDO PELO TRIBUNAL DE CONTAS DA UNIÃO. PRETENSÃO DE RESSARCIMENTO AO ERÁRIO. PRESCRITIBILIDADE (ART. 37, § 5º, DA CONSTITUIÇÃO FEDERAL) . REPERCUSSÃO GERAL CONFIGURADA. 1. Possui repercussão geral a controvérsia relativa à prescritibilidade da pretensão de ressarcimento ao erário fundada em decisão de Tribunal de Contas. 2. Repercussão geral reconhecida." (RE 636886 RG, Relator (a) : Min. TEORI ZAVASCKI, DJe 15.06.2016 - grifo nosso) ."
18. Assim, até que o STF eventualmente modifique o seu entendimento acerca da matéria, opto por continuar aplicando a tese pacificada na jurisprudência desta Corte de Contas de que as ações de ressarcimento movidas pelo Estado contra os agentes causadores de danos ao erário são imprescritíveis (Súmula TCU 282) .
19. Necessariamente igual entendimento deve ser conferido ao julgamento das contas. Caso contrário, estar-se-ia admitindo a condenação de um responsável ao ressarcimento ao erário sem que este Tribunal julgasse irregulares as contas do agente. Ou seja, se não há prescrição da imputação de débito aos jurisdicionados, é igualmente imprescritível a possibilidade de julgamento irregular das contas.
20. Ademais, não se pode olvidar que a sociedade tem o direito de ver o Tribunal cumprir sua tarefa mais importante, que é exercer o crivo das contas públicas. Tal avaliação decorre do direito público subjetivo de o cidadão ter acesso à informação se os recursos foram aplicados de acordo com as normas de regência. (Grifou-se) .
7.7.	A propósito do entendimento exposto nos itens 18 e 19 do trecho de voto transcrito no item precedente, tem-se que a questão da prescritibilidade foi decidida pelo STF no âmbito do RE 636.886 (tema 899 da repercussão geral) . Em que pese haver, na argumentação de tais itens, evidente correlação entre a prescritibilidade do dano ao erário e a possibilidade de julgamento irregular das contas, deve-se obtemperar que esse não é o único prisma que deve ser colocado na hermenêutica do magistrado. Com efeito, no item 20 do mesmo voto, o Ministro-Relator pondera o interesse público a que se submete o julgamento das contas dos administradores públicos.
7.8.	Nesse contexto, há que se obtemperar que o julgamento de contas não abrange somente a possibilidade de dano ao erário, não sendo tais institutos necessariamente causa e efeito do outro, a exemplo das possibilidades de julgamento de contas pela regularidade, pela regularidade com ressalvas e mesmo pela irregularidade - situações essas que refogem ao cerne da questão enfrentada pela Suprema Corte (art. 37, § 5º, da Constituição Federal) .
7.9.		Diante do exposto, propõe-se rejeitar a tese dos apelantes.
Mérito
8.	Não cabimento da irregularidade das contas
8.1.	Os recorrentes aduzem a tese de que não caberia o julgamento pela irregularidade de suas contas, tendo eles trazido a seguinte linha argumentativa (peças 142, p. 7-14; e 143, p. 7-10) :
	a) as contas dos recorrentes deveriam ter sido julgadas regulares com ressalva, conforme art. 208 do Regimento Interno do TCU - porquanto suas impropriedades não teriam relação de causa e efeito com o dano ao erário (peças 142, p. 8-9 e 14; e 143, p. 8-9 e 15) ;
	b) o auditor-instrutor teria concluído pela regularidade das contas dos responsáveis ora recorrentes (peças 142, p. 7, 9 e 14; e 143, p. 7, 9-10 e 15) ;
	c) não haveria nos autos provas acerca do descumprimento da Resolução Eletrobras 876/2004, bem como de que seria de responsabilidade dos responsáveis ora recorrentes a adoção das medidas decidas em tal resolução (peças 142, p. 10; e 143, p. 10) ;
	d) três meses antes da Resolução Eletrobras 876/2004, o Sr. Ayrton José Ferreira Filho, subordinado ao Sr. Marcelo Lobo de Oliveira Figueiredo, teria se manifestado no sentido de que o processo interno não estaria maduro para ajuizamento de ação judicial, haja vista que não haveria sequer o endereço da empresa Elma Eletricidade de Mato Grosso Ltda. (peças 142, p. 10-11; e 143, p. 10-12) ;
	e) a Resolução Eletrobras 876/2004 não teria sido enviada ao conhecimento dos recorrentes, havendo documento datado de 14/2/2005 que não menciona a aludida resolução (peças 142, p. 12-13; e 143, p. 12-14) ; e
	f) existiriam dificuldades de acompanhamento e controle de processos à época (2000 a 2004) - precário e completamente físico e manual - o que poderia ter sido causa do não encaminhamento da Resolução Eletrobras 876/2004 ao jurídico da estatal (peças 142, p. 13-14; e 143, p. 14-15) ;
	g) haveria reconhecimento do TCU de que haveria baixíssimas chances de êxito de uma ação de cobrança da dívida no âmbito judicial, sendo que a própria Corte de Contas não havia logrado êxito em citar a empresa Elma Eletricidade de Mato Grosso Ltda. (peças 142, p. 15; e 143, p. 15-16) ;
	h) não se poderia supor que os recorrentes teriam tido ciência da determinação da Resolução Eletrobras 876/2004 (peças 142, p. 16; e 143, p. 16-17) ;
	i) não haveria o mínimo de segurança jurídica na reprovação das contas dos apelantes, seja pela incerteza de que teria recebido a ordem da Resolução Eletrobras 876/2004 seja pelo grau de dúvida e incerteza inerente à omissão quanto à moção da ação (perda de uma chance) - peças 142, p. 20; e 143, p. 21;
	j) não se poderia imputar aos recorrentes a responsabilidade por ato ilegítimo ou antieconômico por mera expectativa de recuperação de créditos inadimplidos ou tão somente pela perda da chance, em processo calcado em probabilidades (peças 142, p. 16-21; e 143, p. 17-21) ;
	k) similaridade do caso concreto àquele tratado no bojo do TC Processo 001.748/2018-1 (julgado por meio do Acórdão 353/2020-TCU-Plenário - ocasião em que o jurídico teve suas contas julgadas regulares) no sentido de não haveria nexo de causalidade entre a conduta do jurídico e o dano ao erário (peças 142, p. 23-28; e 143, p. 24-29) ; e
	l) a medida adotada nos presentes autos teria sido mais econômica que o ajuizamento de ação de cobrança no âmbito judicial, haja vista o ocorrido em relação ao caso da empresa de que trata o TC Processo 001.748/2018-1 (remotíssimas chances de citação da requerida) - peças 142, p. 28; e 143, p. 29. 
		Análise:
8.2.	Inicialmente, insta consignar que a instrução da unidade técnica é meramente opinativa, não detendo ela caráter vinculante às decisões colegiadas desta Corte de Contas, formada por seus ministros e ministros-substitutos. A competência para julgar as contas dos administradores públicos encontra-se no art. 71, inciso II, da Magna Carta. 
8.3.	Com efeito, o julgador não está compelido a considerar todas as alegações da parte, desde que tenha elementos que entenda serem suficientes para formar sua convicção; tampouco está obrigado a examinar todas as considerações da unidade técnica e do Ministério Público junto ao TCU, cujos entendimentos e argumentos servem para fornecer subsídios e não vinculam a formação da convicção do Tribunal (Acórdão 1561/2017-TCU-Plenário, rel. Ministro JOSÉ MÚCIO MONTEIRO) .
8.4.	O relator, que preside a instrução do processo, pode acolher qualquer uma das manifestações técnicas contidas no processo, ou até ser contrário a todas, para formação do seu livre convencimento e busca da verdade material (Acórdão 2307/2018-TCU-Plenário, rel. Ministra ANA ARRAES) .
8.5.	No que concerne à alegação dos recorrentes de que suas contas deveriam ter sido julgadas regulares com ressalva, conforme art. 208 do Regimento Interno do TCU - porquanto suas impropriedades não teriam relação de causa e efeito com o dano ao erário; vê-se que essa não merece acolhida. O julgamento pela irregularidade de contas é independente da condenação em débito na hipótese do art. 16, inciso III, da Lei 8.443/1992. Ademais, a aplicação do art. 208 do Regimento Interno do TCU aplica-se somente se constatada a ocorrência de impropriedade ou falta de natureza formal, hipótese essa não vislumbrada quando do juízo a quo.
8.6.	Quanto à arguição de que não haveria nos autos provas acerca do descumprimento da Resolução Eletrobras 876/2004, bem como de que seria de responsabilidade dos responsáveis ora recorrentes a adoção das medidas deliberadas em tal resolução; entende-se que essa não prospera. Com efeito, mesmo que não haja provas cabais nestes autos acerca da ciência do setor jurídico acerca da Resolução Eletrobras 876/2004, é plenamente plausível asseverar que tal departamento tinha o dever de acompanhar os processos administrativos e as deliberações da Diretoria Executiva da Eletrobras acerca de ações judiciais de cobrança. A própria Resolução Eletrobras 876/2004 determina, peremptoriamente, que o Departamento Jurídico adote providências para a moção de ação cível de cobrança (peças 5, p. 142; e 29, p. 82) .
8.7.	Nesse ponto, insta consignar que os recorrentes não trouxeram aos autos elementos hábeis a comprovar que não eram responsáveis pela adoção das providências determinadas na Resolução Eletrobras 876/2004. À luz do Acórdão 3890/2017-TCU-Primeira Câmara, rel. Ministro WALTON ALENCAR RODRIGUES, cabe ao responsável o ônus de produzir defesa especificada, sob pena de presumirem-se verdadeiras as alegações de fato não impugnadas (art. 341 da Lei 13.105/2015) ; sendo que a defesa genérica produz efeitos semelhantes ao da revelia (art. 344 do CPC) , escapando à presunção de veracidade apenas as situações descritas no art. 345 do CPC, em especial a identificação de que as alegações formuladas são inverossímeis ou estão em contradição com prova dos autos.
8.8.	Em relação às manifestações por escrito do jurídico da Eletrobras acerca da viabilidade da moção de ação cível de cobrança judicial no caso de inadimplência da Elma Eletricidade de Mato Grosso Ltda., observa-se que essas não socorrem aos recorrentes, pois não retiram deles a responsabilidade pelo cumprimento de determinação da Diretoria Executiva da Eletrobras para moção de ação cível de cobrança de dívida. Pelo contrário, o Memorando PRJC - 329/2005, de 14/2/2005 (peças 34; e 106, p. 9) apenas reforça o desconhecimento do jurídico da estatal quanto ao real andamento do processo de cobrança de dívida da Elma Eletricidade de Mato Grosso Ltda.. 
8.9.	No tocante à alegação de que existiriam dificuldades de acompanhamento e controle de processos à época (2000 a 2004) - precário e completamente físico e manual - o que poderia ter sido causa do não encaminhamento da Resolução Eletrobras 876/2004 ao jurídico da estatal; vê-se, de plano, que essa não merece acatamento, porquanto os recorrentes não trouxeram aos autos evidências acerca de tal conjuntura. De todo modo, o fato de existir um trâmite processual ou procedimental rudimentar não pode servir de anteparo para justificar a omissão do jurídico tratada nesta TCE.
8.10.	Quanto à argumentação de que não haveria o mínimo de segurança jurídica na reprovação das contas dos recorrentes, seja pela incerteza de que teria recebido a ordem da Resolução Eletrobras 876/2004 seja pelo grau de dúvida e incerteza inerente à omissão quanto à moção da ação (perda de uma chance) , tem-se que essa não procede. Efetivamente, não se está a tratar aqui do dano ao erário decorrente da inadimplência contratual (em que se pode considerar o grau de dúvida e incerteza inerente à uma ação de cobrança dívida judicial) , mas sim de um descumprimento de uma determinação da Eletrobras direcionada ao departamento jurídico que não se relaciona com o prejuízo aos cofres públicos.
8.11.	O fato de haver ou não baixíssimas chances de êxito de uma ação de cobrança da dívida no âmbito judicial não justifica o descumprimento da Resolução Eletrobras 876/2004, embora possua, sem dúvida, o condão de atenuar a culpabilidade dos recorrentes.
8.12.	No que se refere ao caso do TC Processo 001.748/2018-1 (julgado por meio do Acórdão 353/2020-TCU-Plenário, rel. Ministro RAIMUNDO CARREIRO) , deve-se salientar que o caso ora em apreço apresenta especificidades a diferenciá-lo daquele. De fato, o caso do TC Processo 001.748/2018-1 não envolve omissão do departamento jurídico em cumprir ato deliberatório da Diretoria Executiva da Eletrobras, uma vez que a ação judicial foi protocolada.
8.13.	Diante desse contexto, deve-se salientar que não há direito adquirido a determinado entendimento ou à aplicação de determinada jurisprudência do TCU, devendo prevalecer, em cada julgamento, a livre convicção dos julgadores acerca da matéria (Acórdão 8724/2020-TCU-Primeira Câmara, rel. Ministro BENJAMIN ZYMLER) . Nesse sentido, tem-se os Acórdão 2375/2018-TCU-Segunda Câmara, rel. Ministro JOSÉ MÚCIO MONTEIRO, e 7465/2015-TCU-1ª Câmara, rel. Ministro BENJAMIN ZYMLER.
8.14.	Em relação ao alegado de que o não ajuizamento de ação de cobrança no âmbito judicial teria sido mais econômica que o ajuizamento da mesma, haja vista o ocorrido em relação ao caso da empresa de que trata o TC Processo 001.748/2018-1 (remotíssimas chances de citação da requerida) ; tem-se que essa assertiva não é necessariamente certa (100% de chance) , apesar de provável, haja vista as baixíssimas chances de êxito de uma notificação/citação da empresa Elma Eletricidade de Mato Grosso Ltda., conforme demonstrado nestes autos, inclusive no âmbito desta Corte de Contas (peças 51, p. 1, 5, 9, 21; 55; 58; 69-71; 73-74; 80; 84-85; 91-95; 97; e 100-102) .
8.15.	Assim sendo, reputa-se desproporcional e desarrazoada o julgamento pela irregularidade das contas dos Srs. Ayrton José Ferreira Filho e Marcelo Lobo de Oliveira Figueiredo; sendo de melhor alvitre a apreciação das contas no sentido da regularidade com ressalva, uma vez que os efeitos prováveis da perda de uma chance cometida pelos recorrentes não se reveste de gravidade suficiente a ensejar mácula grave em suas gestões. 
8.16.	Por fim, cabe registrar singela falha na composição de débito trazida no Acórdão 2881/2020-TCU-Plenário (peça 157) , qual seja: 
Tabela 1 - Ajuste composição do débito
	Data da ocorrência
	Valor (R$) 
	Valor conforme planilha à peça 37, p. 2-4 (R$) 

	30/7/2005
	13.097,55
	13.097,49

	30/7/2005
	2.619,51
	2.619,49

9.	Ocorrência de boa-fé
9.1.	Os apelantes argumentam ter agido de boa-fé, haja vista a falta de comprovação de violações aos princípios da impessoalidade e da moralidade (peças 142, p. 29; e 143, p. 30) . 
	Análise:
9.2.	No que concerne à questão da boa-fé, a jurisprudência deste Tribunal sedimentou entendimento de que quando se trata de processos atinentes ao exercício do controle financeiro da Administração Pública, tais como o que ora se examina, a boa-fé não pode ser presumida, devendo ser demonstrada e comprovada a partir dos elementos que integram os autos. Tal interpretação decorre da compreensão de que, relativamente à fiscalização dos gastos públicos, privilegia-se a inversão do ônus da prova, pois cabe ao gestor comprovar a boa aplicação dos dinheiros e valores públicos sob sua responsabilidade.
9.3. 	Diante desse contexto, e após exame de toda a documentação carreada aos autos, não há como se vislumbrar a boa-fé na conduta dos recorrente;  já que não foram constatados atos ou fatos atenuantes os quais pudessem apontar para atitude zelosa e diligente desses (em sua atuação no jurídico da Eletrobras) . 
9.4.	No âmbito do TCU, é considerado de boa-fé o responsável que, embora tenha concorrido para o dano ao erário ou outra irregularidade, seguiu as normas pertinentes, os preceitos e os princípios do direito. A análise da conduta, portanto, é feita sob o ponto de vista objetivo, sem que seja necessária a comprovação de má-fé (dolo) , mas apenas da ausência de boa-fé objetiva, para a responsabilização do agente (Acórdão 7936/2018-TCU-Segunda Câmara, rel. Ministro-Substituto AUGUSTO SHERMAN) . Nesse sentido, tem-se os Acórdão 13732/2019-TCU-Primeira Câmara, rel. Ministro WALTON ALENCAR RODRIGUES; 8987/2018-TCU-1ª Câmara, rel. Ministro WALTON ALENCAR RODRIGUES; e 1921/2011-2ª Câmara, rel. Ministro RAIMUNDO CARREIRO.
9.5.	Diante disso, refuta-se a tese dos recorrentes. 
10.	Ausência de má-fé
10.1.	Os Srs. Ayrton José Ferreira Filho e Marcelo Lobo de Oliveira Figueiredo defendem a tese que não haveria nos autos menção à vantagem, locupletamento ou má-fé desses, sendo que a inexistência de má-fé ou indícios de tentativa de locupletamento afastaria a pretensão punitiva até mesmo para falhas formais (peças 142, p. 29; e 143, p. 29-30) .
	Análise:
10.2.	Uma vez caracterizada a reprovabilidade da conduta, a avaliação de existência de má-fé não é requisito essencial à culpabilidade do recorrente. De outro modo, tal elemento anímico, subjetivo da conduta, deve ser considerado apenas como agravante, no sentido de majorar a dosimetria da pena.
10.3.	Nesse sentido, considerando ainda que a má-fé não pode ser presumida, devendo, portanto, ser demonstrada, reforça-se que sua existência sequer foi cogitada nos presentes autos, não havendo, inclusive, qualquer sanção ou débito aplicado aos recorrentes.
10.4.	Rejeita-se, pois, a tese dos apelantes.
CONCLUSÃO
11.	Das análises anteriores, conclui-se pelo provimento dos recursos dos Srs. Ayrton José Ferreira Filho e Marcelo Lobo de Oliveira Figueiredo e o sobrestamento do julgamento do processo até o trânsito em julgado do RE 636.886 ou ulterior deliberação do Tribunal a respeito do tema, haja vista que incidiu a prescrição com base no regime do Acórdão 1441/2016-TCU-Plenário. Caso não seja acolhida a proposta de sobrestamento, propõe-se, de todo modo, o conhecimento e provimento dos recursos dos Srs. Ayrton José Ferreira Filho e Marcelo Lobo de Oliveira Figueiredo, considerando-se as seguintes conclusões:
	a) não houve o transcurso de mais de dez anos desde o fato gerador do dano ao erário sem que tenha havido a notificação da responsável ora recorrente pela autoridade administrativa federal competente (Eletrobras) , devendo-se mencionar a ausência de prejuízo ao exercício do contraditório e da ampla defesa ao longo desta TCE;
	b) não incide prescrição de julgamento de contas, porquanto não consiste em sanção tampouco ou em condenação em débito, mas sim prerrogativa constitucional do TCU consubstanciada no próprio interesse público primário (accountability pública, transparência e cidadania) ;
	c) adequação do julgamento das contas dos Srs. Ayrton José Ferreira Filho e Marcelo Lobo de Oliveira Figueiredo pela regularidade com ressalva, uma vez que suas condutas - além de não terem ocasionado dano ao erário - são atenuadas sobremaneira pela baixa probabilidade de sucesso de uma eventual sanção judicial de cobrança de dívida (pelas demonstradas dificuldades na notificação/citação da empresa no âmbito da Eletrobras e no âmbito do TCU) ;
	d)  no caso de responsabilização de pessoa física, a boa-fé não deve ser presumida mas sim demonstrada e comprovada, fato que não ocorreu nos presentes autos, já que não foram constatados atos ou fatos atenuantes os quais pudessem apontar para atitude zelosa e diligente do responsável na gestão da coisa pública; e
	e) no âmbito do controle externo, a existência de má-fé não é requisito essencial à culpabilidade do recorrente, bastando haver caracterizada a reprovabilidade da conduta, devendo-se salientar que a má-fé sequer foi cogitada nos presentes autos.
11.1.	Com base na conclusão da alínea "c" do item precedente, propõe-se o provimento dos recursos dos Srs. Ayrton José Ferreira Filho e Marcelo Lobo de Oliveira Figueiredo, para julgar suas contas regulares com ressalva, e, em consequência, tornar sem efeito o item 9.1 do acórdão recorrido (exceto primeira parte) .
11.2.	Por fim, propõe-se retificar a composição de débito trazida no Acórdão 2881/2020-TCU-Plenário (peça 157) , da seguinte forma: 
	Data da ocorrência
	Valor (R$) 
	Valor retificado (R$) 

	30/7/2005
	13.097,55
	13.097,49

	30/7/2005
	2.619,51
	2.619,49

PROPOSTA DE ENCAMINHAMENTO
12.	Ante todo o exposto, submete-se à consideração superior a presente análise dos recursos de reconsideração interpostos pelos Srs. Ayrton José Ferreira Filho e Marcelo Lobo de Oliveira Figueiredo, contra o Acórdão 1402/2020-TCU-Plenário, retificado pelo Acórdão 2881/2020-TCU-Plenário;  propondo-se, com fundamento no art. 32, inciso I, e 33, da Lei 8.443/1992:
	I) Primeira situação (conhecimento da preliminar acerca da prescrição do dano ao erário) :
		a) sobrestar o julgamento do processo, no que tange à condenação em débito, até o trânsito em julgado do RE 636.886 ou ulterior deliberação do Tribunal a respeito do tema; e 
 	b) dar ciência da deliberação que vier a ser adotada aos recorrentes, às Centrais Elétricas Brasileiras - Eletrobras, e aos demais interessados; 
		II) Segunda situação (não conhecimento da preliminar acerca da prescrição do dano ao erário) :
	a) conhecer dos recursos e, no mérito, dar-lhes provimento, para julgar suas contas regulares com ressalva, e, em consequência, tornar sem efeito o item 9.1 do acórdão recorrido (exceto primeira parte) ; 
	b) retificar a composição de débito desta TCE da seguinte forma: 
	Data da ocorrência
	Valor (R$) 
	Valor retificado (R$) 

	30/7/2005
	13.097,55
	13.097,49

	30/7/2005
	2.619,51
	2.619,49

	c) dar ciência da deliberação que vier a ser adotada aos recorrentes, às Centrais Elétricas Brasileiras - Eletrobras, e aos demais interessados."
10.	O titular da unidade técnica assim se manifestou:
4. 	"O auditor encarregado do exame do feito no âmbito desta Secretaria de Recursos (Serur) , com o aval do diretor, propõe que o julgamento seja sobrestado, uma vez que pode ter ocorrido a prescrição da prescrição de ressarcimento ao erário, a depender dos critérios utilizados para a sua caracterização. Alternativamente, propõe o conhecimento dos recursos para, no mérito, dar-lhes provimento.
I
5.	Quanto ao exame da prejudicial de prescrição das pretensões ressarcitória e punitiva desta Corte, em virtude da relevância da matéria e a necessidade de uniformização interna, esta unidade técnica tem adotado os entendimentos expressos na peça 173, que contém estudo e pronunciamentos da secretaria. Nessas manifestações estão desenvolvidas as seguintes premissas, que serão utilizadas no presente exame:
	a)  ao julgar o RE 636.886, o STF conferiu nova interpretação ao art. 37, § 5º, da Constituição Federal, fixando a tese de que "é prescritível a pretensão de ressarcimento ao erário fundada em decisão de Tribunal de Contas";
	b)  as pretensões punitiva e de ressarcimento devem observar o mesmo regime na atividade de controle externo, dado o objetivo comum da prescrição, de fixar prazo para o Tribunal de Contas agir, para caracterizar o ilícito, identificar seu autor, dimensionar as consequências da conduta e impor as consequências legais, independentemente de tais consequências terem natureza punitiva ou ressarcitória;
	c)  até que sobrevenha norma específica, entende-se que a prescrição das pretensões punitiva e de ressarcimento, no processo de controle externo, deve observar o regime Lei 9.873/1999, na linha dos recentes pronunciamentos do STF a respeito. Assim, sem prejuízo de se realizar o exame da prescrição também segundo o prazo decenal previsto no Código Civil - quando não houver constado, claro, dos fundamentos da decisão recorrida -, o critério adotado, na formulação da proposta de encaminhamento, será o da Lei 9.873/1999. 
6.	Em conformidade com a análise precedente, noto que ocorreu a prescrição quinquenal das pretensões desta Corte com reflexos na esfera de direitos dos recorrentes, porquanto entre o termo inicial, em novembro de 2004 - data de edição da resolução da estatal -, e o momento de autuação do processo, em setembro de 2011, se passaram mais de cinco anos. 
7.	A mesma conclusão não se aplica à contratada (Elma Eletricidade de Mato Grosso Ltda.) . Como se trata de infração continuada, caracterizada por sucessivos débitos no período de 30/1/2003 a 30/4/2017, em função do reiterado inadimplemento das parcelas do financiamento, o termo inicial para a contagem do prazo prescricional deve ser a data de cessação da ilicitude, ou seja, 30/4/2017, em atenção ao disposto na parte final do art. 1º da Lei 9.873/1999. Uma vez que a citação foi autorizada em 2018 (peça 54) e o acórdão recorrido prolatado em 2020 (peça 127) , não transcorreram mais de cinco anos.
8.	Apesar de o auditor realizar a análise da prescrição, sustenta que tal fenômeno não impacta o julgamento de contas, na linha da jurisprudência desta Corte (v.g. Acórdão 678/2018-TCU-Plenário) .
9. 	Tenho defendido, em sentido oposto, que em processo de tomada de contas especial não se deve proceder ao julgamento das contas sempre que a prescrição atingir a totalidade das irregularidades imputadas ao responsável.
10. 	A questão foi tratada de modo bastante aprofundado em parecer emitido pelo Procurador Sérgio Ricardo Costa Caribé nos autos do TC Processo 011.246/2016-2. Na citada manifestação, o representante do Ministério Público junto ao TCU (MPTCU) discorreu sobre a inadequação de o gestor ter contas julgadas irregulares com base em fatos prescritos, concluindo, em linhas gerais, que:
	a) nas prestações de contas ordinárias, a gestão como um todo abrange diversos atos (e não alguns fatos específicos, como na TCE) e o julgamento não pressupõe a existência de irregularidades. Logo, mesmo desconsiderando os fatos prescritos, as contas ordinárias devem ser julgadas, ainda que regulares com ressalva, viabilizando-se a emissão de determinações ou outras providências necessárias para reorientar a atuação do gestor;
	b) essa mesma premissa acarreta desfecho diverso em se tratando de tomadas de contas especiais, que têm finalidade específica e objeto bem mais delimitado, comparativamente às contas ordinárias. Em se tratando de TCE, as contas não devem ser julgadas se todos os fatos do processo tiverem sido alcançados pela prescrição.
11.	Em consonância com a tese albergada pelo MPTCU, também entendo que, no caso de tomada de contas especiais, se a prescrição alcançar a totalidade do objeto do processo não subsistirão condições para o desenvolvimento válido e regular do feito, que deverá ser arquivado, nos termos do art. 212 do regimento interno do Tribunal.
12. 	Esse entendimento está em consonância com recente decisão do Supremo Tribunal Federal, que determinou o trancamento de tomada de contas especial, ao constatar a ocorrência da prescrição (Reclamação 39.497, DJe 2/7/2020) . 
II
13.	As contas dos recorrentes foram julgadas irregulares em razão da seguinte conduta: 
"não adoção " (...) de providências efetivas e tempestivas para moção de ação cível de cobrança contra a empresa ELMA Eletricidade de Mato Grosso Ltda., atuando com culpa na modalidade de negligência, enquadrando-se sua conduta no art. 16, § 2º, alínea "a" da Lei 8.443/1992 c/c art. 71, II, in fine da Constituição Federal, bem como contrariando os princípios da eficiência e economicidade, além de determinação contida na Resolução RES 876/2004 da Diretoria Executiva da Eletrobras."
14.	A instrução afasta, de forma adequada, a totalidade das teses e dos argumentos recursais. Contudo, considera que as condutas devem ser atenuadas ante a baixa probabilidade de sucesso na recuperação da dívida caso a ação judicial tivesse sido ajuizada, o que se evidenciaria por dificuldades de notificação ou citação da empresa tanto pela Eletrobras quanto pelo TCU.
15.	Não partilho dessa conclusão. A reprovabilidade das condutas se deu por omissão em face de decisão da diretoria-executiva (fato objetivo) . Nas próprias razões de decidir do acórdão adversado as circunstâncias acima foram ponderadas, na medida em que o relator, ao enfatizar que a responsabilidade pelo dano deveria recair somente sobre a pessoa jurídica, asseverou que as dificuldades de identificação da devedora poderiam contribuir para o insucesso de eventual demanda judicial:
"14. Sendo assim, ao não ajuizar ação de cobrança contra a empresa Elma, contrariando determinação da Diretoria Executiva da Eletrobras, os responsáveis praticaram ato de gestão ilegítimo, o que conduz a que suas contas sejam julgadas irregulares, com base no art. 16, inciso III, alínea 'b' da Lei 8.443/1992, com a consequente aplicação da multa prevista no art. 58, inciso I do mesmo diploma legal.
15. Não deve, no entanto, ser-lhes imputada a responsabilidade pelo dano ao Erário. A real causa do dano aos cofres da Eletrobras não está na omissão, por parte dos responsáveis, de moção de ação judicial em desfavor da empresa Elma, mas sim no inadimplemento contratual daquela empresa, motivado, fundamentalmente, pelo insucesso do empreendimento.
16. Ainda que a ação de cobrança tivesse sido efetivamente ajuizada contra a empresa Elma, não há garantias de que a sentença fosse favorável à Eletrobras e que, adicionalmente, seria possível executar a sentença contra a empresa mutuária, tendo em vista a dificuldade de identificação de seu correto endereço, dificuldade, inclusive, enfrentada pelo próprio TCU, que precisou citá-la, também, por edital (peça 101) , sendo que ela quedou-se revel." (grifei) .
16.	A reprovação das contas dos agentes públicos não foi medida pela probabilidade do resultado da ação que não foi ajuizada, mas por inobservância de decisão clara da diretoria-executiva da estatal, da qual os recorrentes não podem alegar desconhecimento ou falta de provas de ordem direta a eles, conforme bem rebatido no exame do auditor.
17.	Assim, não obstante a rejeição das demais questões de mérito, os apelos merecem provimento em razão da prescrição, consoante demonstrado anteriormente.
III
18. 	Ante o exposto, proponho que os presentes recursos sejam conhecidos e, no mérito, providos para, em substituição ao comando expresso no subitem 9.1 do Acórdão 1402/2020-TCU-Plenário, excluir Ayrton José Ferreira Filho e Marcelo Lobo de Oliveira Figueiredo da presente relação processual, ante a ocorrência da prescrição, sem prejuízo da correção do erro material na composição do débito."
11.	O Ministério Público junto ao TCU assim se manifestou:
"Na presente fase processual, cabe ao Tribunal definir, em sede preliminar, a ocorrência da prescrição do dano ao erário, cerceamento de defesa e prescrição incidente no julgamento das contas, bem como definir, no mérito, o cabimento da irregularidade das contas, ocorrência de boa-fé e ausência de má-fé.
Sobressai dos argumentos dos recorrentes a tese de que esta TCE deveria ser arquivada, haja vista o reconhecimento da prescrição da pretensão punitiva. Em síntese, aduzem que o fato de a decisão condenatória ter reconhecido a prescrição da pretensão punitiva implicaria no arquivamento das contas e não no julgamento pela irregularidade e que o julgamento pela irregularidade das contas seria uma punição, porquanto atingiria a honra, o histórico profissional e os direitos eleitorais do cidadão.
Em relação à prescrição, o auditor considera que ocorreu prescrição do dano ao erário com base nos critérios do Acórdão 1441/2016-TCU-Plenário. Quanto ao critério da Lei 9.873/99, considera não haver prescrição geral e, ante a insuficiência de elementos, considera, in casu, prejudicado o exame da prescrição intercorrente. Assim, o auditor responsável pela instrução do feito na Serur, acompanhado pelo diretor, propõe que o julgamento dos presentes recursos de reconsideração seja sobrestado até o trânsito em julgado do RE 636.886 ou ulterior deliberação do Tribunal a respeito do tema. Alternativamente, propõe o conhecimento dos recursos para, no mérito, dar-lhes provimento.
No mérito, o auditor afasta, de forma adequada, a totalidade das teses e dos argumentos recursais. Entretanto, considera que as condutas devem ser atenuadas ante a baixa probabilidade de sucesso na recuperação da dívida, caso a ação judicial tivesse sido ajuizada, o que se evidenciaria por dificuldades de notificação ou citação da empresa tanto pela Eletrobras quanto pelo TCU. Daí a proposta alternativa de conhecimento dos recursos para, no mérito, dar-lhes provimento.
O titular da Serur, ao analisar o mérito, diverge da instrução técnica quanto à possibilidade de atenuar as condutas dos recorrentes por ser baixa a probabilidade de sucesso na recuperação da dívida, caso a ação judicial tivesse sido ajuizada. Considera que a reprovação das contas dos agentes públicos não foi medida pela probabilidade do resultado da ação que não foi ajuizada, mas por inobservância de decisão clara da diretoria-executiva da estatal, da qual os recorrentes não podem alegar desconhecimento ou falta de provas de ordem direta a eles.
Entretanto, ao analisar a prescrição, adotando o critério da Lei 9.873/99, entende "que ocorreu a prescrição quinquenal das pretensões desta Corte com reflexos na esfera de direitos dos recorrentes, porquanto entre o termo inicial, em novembro de 2004 - data de edição da resolução da estatal -, e o momento de autuação do processo, em setembro de 2011, se passaram mais de cinco anos."
O ponto controverso entre a instrução técnica e o posicionamento do titular da Serur diz respeito à consequência do reconhecimento da prescrição no julgamento das contas.
O auditor sustenta que o reconhecimento da prescrição não impacta o julgamento de contas, na linha da jurisprudência desta Corte (v.g. Acórdãos 678/2018 e 899/2021 do Plenário) . Já o secretário defende que, em processo de tomada de contas especial, não se deve proceder ao julgamento das contas sempre que a prescrição atingir a totalidade das irregularidades imputadas ao responsável. Entende que, no caso de tomada de contas especial, se a prescrição alcançar a totalidade do objeto do processo não subsistirão condições para o desenvolvimento válido e regular do feito, que deverá ser arquivado, nos termos do art. 212 do Regimento Interno do Tribunal.
Aduz que esse entendimento é defendido pelo MPTCU em parecer emitido pelo Procurador Sérgio Ricardo Costa Caribé nos autos do TC Processo 011.246/2016-2 e que tal tese está em consonância com recente decisão do Supremo Tribunal Federal, que determinou o trancamento de tomada de contas especial ao constatar a ocorrência da prescrição (Reclamação 39.497, DJe 2/7/2020) .
Em conclusão, propõe que os presentes recursos sejam conhecidos e, no mérito, providos para, em substituição ao comando expresso no subitem 9.1 do Acórdão 1402/2020-TCU-Plenário, excluir Ayrton José Ferreira Filho e Marcelo Lobo de Oliveira Figueiredo da presente relação processual, ante a ocorrência da prescrição.
II
De início, anoto que eventual prescrição da pretensão ressarcitória não tem reflexo sobre os recorrentes, visto que o Tribunal afastou suas responsabilidades pelo ressarcimento do dano. Ademais, adotando-se o critério da Lei 9.873/99, não ocorreu a prescrição da pretensão ressarcitória em relação à empresa Elma Eletricidade de Mato Grosso Ltda., responsável pelo débito nesta TCE.
Como bem apontado pelo titular da Serur, "Como se trata de infração continuada, caracterizada por sucessivos débitos no período de 30/1/2003 a 30/4/2017, em função do reiterado inadimplemento das parcelas do financiamento, o termo inicial para a contagem do prazo prescricional deve ser a data de cessação da ilicitude, ou seja, 30/4/2017, em atenção ao disposto na parte final do art. 1º da Lei 9.873/1999. Uma vez que a citação foi autorizada em 2018 (peça 54) e o acórdão recorrido prolatado em 2020 (peça 127) , não transcorreram mais de cinco anos".
No que se refere à prescrição da pretensão punitiva, anoto que o Tribunal já reconheceu a sua ocorrência quando da prolação do acórdão recorrido, segundo os critérios do Acórdão 1441/2016-TCU-Plenário. Sobre esse ponto, concordo com a observação do auditor responsável pela instrução, de que, ainda que a ocorrência da prescrição seja agora afastada, considerando-se as balizas da Lei 9.873/99, o novo critério não pode ser aplicado para agravar a situação do recorrente, ante a proibição de reformatio in pejus.
De relevante no presente processo é definir a consequência do reconhecimento da prescrição da pretensão punitiva dos responsáveis. Para os recorrentes, tal reconhecimento implicaria no arquivamento das contas e não no julgamento pela irregularidade, posição compartilhada pelo titular da Serur. Já o auditor responsável pela instrução técnica entende que o reconhecimento da prescrição não impacta no julgamento das contas.
Compreendo que a prerrogativa do TCU de julgar as contas dos responsáveis, prevista no art. 71, II, da Constituição Federal, traz em si diversos aspectos distintos e com consequências diferentes. O primeiro aspecto diz respeito à avaliação do mérito da gestão, que, ao fim, pode ser considerada regular, irregular ou regular com ressalva. Outro aspecto diz respeito ao ressarcimento de eventual dano ocorrido. Se, com a gestão considerada irregular, houver ocorrido dano ao erário, este deverá ser ressarcido. O terceiro aspecto diz respeito à sanção. Se da conduta praticada na gestão irregular, com ou sem dano, houver reprovabilidade suficiente, deverão ser aplicadas as sanções previstas na Lei Orgânica do TCU.
Veja-se que, de acordo com a Constituição e os julgados do STF, a prescrição incide claramente sobre os aspectos do ressarcimento do dano e da aplicação de punição aos responsáveis. Não há discussão sobre eventual prescrição da prerrogativa do TCU em avaliar o mérito da gestão dos responsáveis.
Com as devidas vênias aos entendimentos contrários, este representante do MPTCU filia-se à corrente de entendimento segundo a qual o julgamento das contas e a aplicação de sanções possuem natureza jurídica diversa e, portanto, não se confundem. De fato, o reconhecimento da prescrição da pretensão punitiva do TCU atinge apenas as sanções previstas na Lei 8.443/92, não constituindo impedimento para que contas sejam julgadas irregulares. Embora desse julgamento possa decorrer inelegibilidade, por força da LC 64/90, esta não é pena, mas mero óbice ao exercício pleno da cidadania (Acórdão 676/2018-TCU-Plenário e 1644/2019-1ª Câmara) .
Quanto ao mérito, resta incontroversa a conduta dos recorrentes de não ajuizar ação de cobrança contra a empresa Elma, quando havia determinação para tal, proveniente da Diretoria Executiva da Eletrobras. Ao se omitirem, os responsáveis praticaram ato de gestão ilegítimo, o que conduz a que suas contas sejam julgadas irregulares, com base no art. 16, inciso III, alínea b, da Lei 8.443/92. Caberia, ainda, a consequente aplicação da multa prevista no art. 58, inciso I, do mesmo diploma legal, não fosse a prescrição da pretensão punitiva.
Assim, entendo que os responsáveis, Sr. Ayrton José Ferreira Filho e Sr. Marcelo Lobo de Oliveira Figueiredo, devem ter suas contas julgadas irregulares, mas sem a responsabilidade pelo dano ao erário e sem a aplicação de multa, em razão da prescrição da pretensão punitiva do TCU. Em consequência, seus recursos devem ser conhecidos e não providos.
III
Ante o exposto, este representante do Ministério Público de Contas diverge das propostas de encaminhamento, tanto da instrução técnica (peça 174, p. 23) quanto da proposta do titular da Serur (peça 177, p. 3) , e propõe que este Tribunal conheça dos recursos de reconsideração interpostos pelos Srs. Ayrton José Ferreira Filho e Marcelo Lobo de Oliveira Figueiredo e, no mérito, negue-lhes provimento, mantendo inalterado o Acórdão 1402/2020-TCU-Plenário (peça 127) , retificado pelo Acórdão 2881/2020-TCU-Plenário (peça 157) , sem prejuízo da correção do erro material na composição do débito indicado na instrução."
	É o Relatório.

Cristiana Muraro Fracari (48.254/OAB-DF), Jorge Ulisses Jacoby Fernandes (6.546/OAB-DF) e Murilo Queiroz Melo Jacoby Fernandes (41.796/OAB-DF), representando Marcelo Lobo de Oliveira Figueiredo e Ayrton José Ferreira Filho.

Subprocurador-Geral Paulo Soares Bugarin.

INADIMPLEMENTO DE CONTRATO DE FINANCIAMENTO COM RECURSOS DA RESERVA GLOBAL DE REVERSÃO (RGR). NÃO ADOÇÃO DAS MEDIDAS NECESSÁRIAS À EFETIVA MOÇÃO DE AÇÃO CÍVEL DE COBRANÇA. CONTAS IRREGULARES. RECURSOS DE RECONSIDERAÇÃO. CONHECIMENTO. PROVIMENTO. CONTAS ILIQUIDÁVEIS.

TOMADA DE CONTAS ESPECIAL (TCE)

Secretaria de Recursos (Serur); Secretaria de Fiscalização de Infraestrutura de Energia Elétrica (SeinfraEle).

Trata-se de recursos de reconsideração interpostos pelos srs. Ayrton José Ferreira Filho, então chefe da divisão de contencioso das Centrais Elétricas Brasileiras S.A. - Eletrobras (período de 5/12/2002 a 31/10/2005) , e Marcelo Lobo de Oliveira Figueiredo, então chefe do departamento jurídico da Eletrobras e responsável pela supervisão da divisão de contencioso (período de 15/6/2004 a 23/4/2006) , contra o Acórdão 1402/2020-TCU-Plenário, proferido em tomada de contas especial (peças 127, 142 e 143) .
2.	A tomada de contas especial foi instaurada para apurar irregularidades envolvendo o contrato de financiamento ECF 2030/2000 da Eletrobras com a Elma Eletricidade de Mato Grosso Ltda., utilizando recursos da Reserva Geral de Reversão (RGR) para a construção da Pequena Central Hidrelétrica (PCH) Ponte de Pedra.
3.	O limite de crédito disponibilizado foi de R$ 32.362.100,00. Contudo, a Eletrobras efetuou apenas a primeira liberação de R$ 3.236.100,00 em 26/9/2000. As demais liberações foram suspensas em razão da paralisação das obras de construção da usina, em face de liminar obtida pelo Ministério Público Federal, em ação civil pública fundamentada no argumento de que parte da área destinada à implantação da usina era de preservação indígena (peça 53, p. 3) .
4.	Em razão de prejuízo ao Erário no valor histórico de R$ 3.236.100,00, foram realizadas as citações dos responsáveis nos seguintes termos:
	"a) Elma Eletricidade de Mato Grosso Ltda.: inadimplência da empresa mutuária em relação às suas obrigações no âmbito do contrato de financiamento ECF 2030/00, de 31/8/2000, concedido pela Eletrobras para a construção da PCH Ponte de Pedra, deixando de pagar as parcelas devidas do principal e encargos estabelecidos em contrato, infringindo diretamente as cláusulas onze (amortização) , sexta (juros) e sétima (taxa de administração) do referido ajuste, concorrendo diretamente para o dano ao erário verificado e sendo a única e efetiva beneficiária da apropriação indevida dos recursos do financiamento obtido junto à Eletrobras;
	b) Sr. Ayrton José Ferreira: não adoção, na condição de Chefe da Divisão de Contencioso da Eletrobras, de providências efetivas e tempestivas para moção de ação cível de cobrança contra a empresa Elma Eletricidade de Mato Grosso Ltda., em contrariedade à determinação contida na Resolução da Diretoria Executiva da Eletrobras - RES 876/2004; e
	c) Sr. Marcelo Lobo de Oliveira Figueiredo: não adoção, na condição de Chefe do Departamento Jurídico da Eletrobras e responsável pela supervisão da Divisão de Contencioso, de providências efetivas e tempestivas para moção de ação cível de cobrança contra a empresa Elma Eletricidade de Mato Grosso Ltda., em contrariedade à determinação contida na Resolução da Diretoria Executiva da Eletrobras - RES 876/2004"  (grifou-se) .
5.	Mediante o referido acórdão, a empresa foi condenada em débito pelo valor histórico apurado sem a aplicação de multa, ante a prescrição da pretensão punitiva do TCU (entre a data da configuração do dano aos cofres da Eletrobras - caracterização da inadimplência da Elma em 30/12/2002 - e a data em que foi ordenada a citação da empresa - 25/5/2018 - transcorreram mais de 10 anos) (peças 54 e 128, p. 3 e 4) .
6.	O parecer da unidade técnica, acatado pelo Relator a quo, assim delineou a responsabilidade dessa empresa:
	"A real causa do dano aos cofres da Eletrobras não está na omissão, por parte dos responsáveis, de moção de ação judicial em desfavor da empresa Elma Eletricidade de Mato Grosso Ltda., mas sim no inadimplemento contratual daquela empresa, motivado, fundamentalmente, pelo insucesso do empreendimento da construção da PCH Ponte de Pedra. Com efeito, o empreendimento foi frustrado, em parte, por desídia da Agência Nacional de Energia Elétrica - Aneel, ao aprovar o projeto de construção sobre terras indígenas, e, em parte, por erro cometido pela própria Eletrobras, ao celebrar um contrato de financiamento com empresa cujos sócios não gozavam de boa reputação no mercado e que tinha reduzida capacidade econômico-financeira para honrar os compromissos assumidos com a estatal;" (peça 129, p. 121) (grifou-se) .
7.	No acórdão recorrido, o Tribunal julgou irregulares as contas dos recorrentes de acordo com os seguintes fundamentos:
	"ao não ajuizarem ação de cobrança contra a empresa Elma, contrariando determinação da Diretoria Executiva da Eletrobras (Resolução 876/2004, de 17/11/2004 - peça 51, p. 18) , os responsáveis praticaram ato de gestão ilegítimo, o que conduz a que suas contas sejam julgadas irregulares, com base no art. 16, inciso III, alínea "b" da Lei 8.443/1992, com a consequente aplicação da multa prevista no art. 58, inciso I do mesmo diploma legal."  (voto condutor do Acórdão 1402/2020-TCU-Plenário) (peça 128, p. 2) .
8.	Não houve a imputação de débito aos gestores, pois entendeu-se que "a real causa do dano aos cofres da Eletrobras não está na omissão, por parte dos responsáveis, de moção de ação judicial em desfavor da empresa Elma, mas sim no inadimplemento contratual daquela empresa, motivado, fundamentalmente, pelo insucesso do empreendimento" (voto condutor do Acórdão 1402/2020-TCU-Plenário) (peça 128, p. 2) .
9.	Também não houve a aplicação de sanção aos recorrentes em razão da ocorrência da prescrição da pretensão punitiva (entre a data da configuração da conduta ilícita - descumprimento da Resolução 876/2004 de 17/11/2004 -- e a data em que foi ordenada a citação da empresa - 25/5/2018 - transcorreram mais de 10 anos) (peças 54 e 128, p. 3 e 4) .
10.	Estando presentes os requisitos de admissibilidade previstos nos arts. 32, inciso I, e 33 da Lei 8.443/1992, entendo que cabe conhecer dos recursos e adentrar os seus méritos.
II
11.	Alegam os recorrentes, em essência, que (peças 142 e 143) :
-tendo sido reconhecida a ocorrência da prescrição da pretensão punitiva, as contas devem ser arquivadas e não julgadas irregulares, pois a pecha de irregularidade constitui uma punição.
- foi reconhecido que as condutas dos responsáveis não causaram dano à Eletrobras, de forma que as contas devem ser julgadas regulares com ressalva, a teor do art. 208 do Regimento Interno do TCU;
- houve um incêndio no escritório da Eletrobras e muitos documentos perderam-se;
- ainda que a ação judicial tivesse sido movida, as chances de sucesso eram baixíssimas e a sua não interposição foi uma medida econômica ao se afastar as custas processuais e honorários;
- as deficiências do fluxo de processos, à época, impediram que os recorrentes tivessem ciência da mencionada resolução, não se podendo, pois, a eles atribuir culpa pelo seu descumprimento;
- a mera suposição de que os recorrentes tiveram ciência da resolução não é suficiente para a reprovação das suas contas; e que
- os recorrentes agiram de boa-fé.
12.	O auditor, com o respaldo do titular da subunidade, entende que deve ser dado provimento aos recursos em razão de que não vislumbra reprovabilidade suficiente para a reprovação das contas nas condutas dos responsáveis, pois "além de não terem ocasionado dano ao erário - são atenuadas sobremaneira pela baixa probabilidade de sucesso de uma eventual sanção judicial de cobrança de dívida".
13.	O titular da Secretaria de Recursos propõe o provimento dos recursos ao argumento de que "em processo de tomada de contas especial não se deve proceder ao julgamento das contas sempre que a prescrição atingir a totalidade das irregularidades imputadas ao responsável".
14.	O Ministério Público junto ao TCU divergiu desses entendimentos ao afirmar que "o julgamento das contas e a aplicação de sanções possuem natureza jurídica diversa e, portanto, não se confundem". Assim, o reconhecimento da prescrição da pretensão punitiva do TCU atingiria apenas as sanções previstas na Lei 8.443/92, não constituindo impedimento para que contas sejam julgadas irregulares.
III
15.	Com relação à assertiva de que julgamento pela irregularidade das contas não deve subsistir quando ultrapassados mais de dez anos da ocorrência da falha que não tenha causado dano ao Erário, compreendo que a questão foi abordada com propriedade pelo Ministério Público.
16.	Destaco, a respeito, os seguintes precedentes jurisprudenciais: 
"O reconhecimento da prescrição da pretensão punitiva do TCU atinge apenas as sanções previstas na Lei 8.443/1992, não constituindo impedimento para que contas sejam julgadas irregulares." (Acórdãos do Plenário 899/2021 e 676/2018 e da Primeira Câmara 1.644/2019) .-Plenário) .
17.	Ou seja, o julgamento das contas e a aplicação de sanções possuem natureza jurídica diversa e, portanto, não se confundem. Aquele decorre do art. 71, inciso II, da Constituição Federal, segundo o qual compete ao TCU:
"julgar as contas dos administradores e demais responsáveis por dinheiros, bens e valores públicos da administração direta e indireta, incluídas as fundações e sociedades instituídas e mantidas pelo Poder Público federal, e as contas daqueles que derem causa a perda, extravio ou outra irregularidade de que resulte prejuízo ao erário público". 
19.	Ao cumprir essa importante tarefa, pode o Tribunal considerar as contas regulares, regulares com ressalvas ou irregulares. Esse julgamento não pode ser considerado propriamente como uma sanção. Ademais, não se pode olvidar que a sociedade tem o direito de ver o Tribunal cumprir sua tarefa mais importante, que é exercer o crivo das contas públicas. Tal avaliação decorre do direito público subjetivo de o cidadão ter acesso à informação se os recursos foram aplicados de acordo com as normas de regência.
20.	Destaco, outrossim, que, em situações da espécie, perdeu o sentido a discussão se inelegibilidade como decorrência do julgamento pela irregularidade das contas constituiria uma espécie de sanção a ser amparada por eventual reconhecimento da prescrição da pretensão punitiva.
21.	Isso porque os dispositivos pertinentes da Lei Complementar 64/1990 - que estabelece, de acordo com o art. 14, § 9º da Constituição Federal, casos de inelegibilidade - passaram a ter a seguinte redação com o advento da Lei Complementar 184/2021:
"Art. 1º São inelegíveis:
I - para qualquer cargo:
...
g) os que tiverem suas contas relativas ao exercício de cargos ou funções públicas rejeitadas por irregularidade insanável que configure ato doloso de improbidade administrativa, e por decisão irrecorrível do órgão competente, salvo se esta houver sido suspensa ou anulada pelo Poder Judiciário, para as eleições que se realizarem nos 8 (oito)  anos seguintes, contados a partir da data da decisão, aplicando-se o disposto no inciso II do art. 71 da Constituição Federal, a todos os ordenadores de despesa, sem exclusão de mandatários que houverem agido nessa condição; 
...
§ 4º-A. A inelegibilidade prevista na alínea "g" do inciso I do caput deste artigo não se aplica aos responsáveis que tenham tido suas contas julgadas irregulares sem imputação de débito e sancionados exclusivamente com o pagamento de multa." (grifou-se) 
22. 	Concluo, pois, que o reconhecimento da prescrição da pretensão punitiva apenas atinge as sanções previstas na Lei Orgânica desta Corte de Contas e não constitui impedimento para que as contas sejam julgadas irregulares.
IV
23.	Trato agora do argumento de que a ausência de dano ao Erário implicaria que as contas deveriam ser julgadas regulares com ressalva, conforme art. 208 do Regimento Interno do TCU.
24.	O julgamento pela irregularidade de contas é independente da condenação em débito. Nesse sentido, menciono as seguintes disposições da Lei 8.443/1992: 
"Art. 16. As contas serão julgadas:
III - irregulares, quando comprovada qualquer das seguintes ocorrências:
a) omissão no dever de prestar contas;
b) prática de ato de gestão ilegal, ilegítimo, antieconômico, ou infração à norma legal ou regulamentar de natureza contábil, financeira, orçamentária, operacional ou patrimonial;
c) dano ao Erário decorrente de ato de gestão ilegítimo ao antieconômico;
d) desfalque ou desvio de dinheiros, bens ou valores públicos. ...
Art. 19. Quando julgar as contas irregulares, havendo débito, o Tribunal condenará o responsável ao pagamento da dívida atualizada monetariamente, acrescida dos juros de mora devidos, podendo, ainda, aplicar-lhe a multa prevista no art. 57 desta Lei, sendo o instrumento da decisão considerado título executivo para fundamentar a respectiva ação de execução.
Parágrafo único. Não havendo débito, mas comprovada qualquer das ocorrências previstas nas alíneas a, b e c do inciso III, do art. 16, o Tribunal aplicará ao responsável a multa prevista no inciso I do art. 58, desta Lei."  (grifou-se) .
25.	Ademais, o art. 208 do Regimento Interno do TCU estabelece que "as contas serão julgadas regulares com ressalva quando evidenciarem impropriedade ou qualquer outra falta de natureza formal de que não resulte dano ao erário."
26.	Ou seja, a irregularidade estará afastada caso a ocorrência seja uma mera propriedade ou falha de natureza formal, não se aplicando esse entendimento caso o fato imputado ao gestor caracterize a prática de ato ilegal, com ou sem a ocorrência de dano ao Erário, como se entendeu mediante o acórdão impugnado.
27.	Assim, a alegação de que houve falha na subsunção do fato à norma não merece prosperar.
V
28.	Em relação ao apontado incêndio no escritório sede da Eletrobras no Rio de Janeiro, verifico que ocorreu no dia 26/2/2004, sendo que, em datas posteriores, houve diversas ações administrativas relacionadas à apuração e cobrança da Elma sem que fossem indicadas quaisquer restrições em decorrência do incêndio (peça 6, p. 84) .
29.	Em 23/8/2004, um dos recorrentes, sr. Ayrton José Ferreira Filho, na condição de Chefe da Divisão de Contencioso da Eletrobras, faz considerações acerca da pertinência de mover a ação de execução contra a empresa Ema (peça 6, p. 98) .
30.	Em 25/8/2004, o outro recorrente, sr. Marcelo Lobo de Oliveira Figueiredo, na condição de Chefe do Departamento Jurídico da Eletrobras, solicita que sejam adotadas as providências para a execução das garantias contratuais (peça 7, p. 24) .
31.	Em 21/9/2004, a Eletrobras promoveu uma notificação extrajudicial da Elma, na qual propunha um equacionamento do débito (peça 51, p. 21) . 
32.	De fato, as diversas ações que foram adotadas, depois da ocorrência de incêndio e sem que tenha sido apontada qualquer restrição em razão de sua ocorrência, indicam que o fato extraordinário não foi impeditivo para a adoção por parte dos responsáveis das medidas preconizadas pela Resolução 874/2004 da Diretoria Executiva da Eletrobras, de 17/11/2004.
33.	Ademais, considerando a farta documentação constante dos autos acerca da contratação em questão, os recorrentes não indicaram qual documento que estaria ausente e que impediria a interposição da competente ação judicial.
VI
34.	Cabem, contudo, outras considerações. 
35.	Na data de 14/2/2005, depois da edição da Resolução 874/2004, o Chefe da Divisão de Contencioso da Eletrobras faz novas considerações acerca da pertinência de se mover ação judicial contra a empresa inadimplente (Memorando PRJC-329/05) .
36.	Nesse documento, é apontado que (peça 34, p. 2) :
	"Quanto a este assunto, informamos que já foi providenciada a notificação extrajudicial desta empresa, mas ressaltamos que a empresa, atualmente, se encontra com suas atividades paralisadas, em razão de pendências com seus sócios, que estão presos (Comendador Arcanjo) . Consequentemente, todos os bens foram bloqueados em favor da União e o empreendimento paralisado por força da Ação Civil Pública proposta pelo Ministério Público, sob o argumento de ser a terra indígena.
	No nosso entendimento, é necessário um estudo pormenorizado de toda a ordem, quer no aspecto societário, administrativo e processual para efeito de recuperação do crédito, sob pena da Eletrobras suportar despesas judiciais e taxa judiciária sem atingir o fim colimado." (grifou-se) 
37.	Acresça-se a essas considerações o desconhecimento do endereço da Elma Eletricidade de Mato Grosso Ltda., fato vivenciado pelo próprio TCU nos presentes autos, o qual teve que promover a citação via edital, sem que houvesse qualquer manifestação por parte da empresa (peças 34, p. 52, e 101) .
38.	De qualquer forma, do contido no mencionado memorando, verifica-se não haver nenhuma menção à Resolução 874/2004, o que dá plausibilidade ao argumento dos recorrentes de que não tiveram ciência do conteúdo da mencionada Resolução. 
39.	Veja-se que em relação a contratação bastante similar a aqui tratada, consta memorando do chefe de departamento financeiro para o departamento jurídico determinando a adoção das medidas judiciais pertinentes (peça 34, p. 10) . Em relação à contratação de que tratam os presentes autos, destaco, tal comunicação não foi encontrada.
39.	Ou seja, não pode ser descartada a hipótese de que tenha havido falha de comunicação entre os departamentos da estatal. Outrossim, é possível que a ocorrência do incêndio tenha destruído os documentos referentes ao desdobramento do processo decisório acerca da interposição da ação. Nesse sentido, menciono as seguintes considerações constantes de memorando efetuado pelo departamento jurídico da Eletrobras, de 6/4/2017, em resposta à diligência efetuada por esta Corte (peça 26, p. 14) : 
	"Cabe informar que, naquela época (exercício de 2004) , os controles de acompanhamento das causas eram totalmente diferentes e mais precário do que os controles atualmente implementados na Eletrobras. Não havia, por exemplo, a digitalização de documentos, nem a existência do arquivo virtual. Ou seja, somente existia o arquivo físico ...
	Em virtude do incêndio ocorrido nas dependências da companhia em 2004, se perdeu a maior parte do arquivo físico do departamento jurídico, de forma que a busca por documentos nesse caso restou prejudicada." (grifou-se) 
40.	Por outro lado, a ausência de interposição da ação judicial está dotada de razoabilidade. Há plausibilidade na alegação de que o não ajuizamento de ação de cobrança no âmbito judicial teria sido mais econômica que o seu ajuizamento. Ademais, não se vislumbra nenhuma vontade específica dos recorrentes em descumprir a resolução da diretoria. 
41.	Não vislumbro, portanto, estarem presentes os elementos previstos no art. 28 da Lei de Introdução as Normas do Direito Brasileiro, dolo ou erro grosseiro, para que os agentes respondam pessoalmente por suas decisões.
42.	Na verdade, ante a ausência, por ocorrência de caso fortuito (incêndio) , da documentação que permita verificar adequadamente a conduta dos recorrentes, entendo que o desfecho adequado para os presentes autos é considerar as contas dos recorrentes iliquidáveis, nos termos do art. 20 da Lei 8.442/1992.
VII
43.	Em relação à proposta, contida nos pareceres precedentes, para que se retifique de ofício a  composição do débito imputado à empresa Elma Eletricidade de Mato Grosso Ltda., manifesto-me de acordo.
44.	Diante do exposto, voto por que o Tribunal adote o acórdão que ora submeto à deliberação deste Colegiado.
TCU, Sala das Sessões, em 6 de abril de 2022.
BENJAMIN ZYMLER 
Relator